【裁判字號】    97,上訴,1689
【裁判日期】    971211
【裁判案由】    違反臺灣地區與大陸地區人民關係條例等
【裁判全文】
臺灣高等法院高雄分院刑事判決        97年度上訴字第1689號
上  訴  人
即  被  告  甲○○
                    樓
上列上訴人因違反臺灣地區與大陸地區人民關係條例等案件，不
服臺灣高雄地方法院97年度訴字第444 號中華民國97年7 月29日
第一審判決（起訴案號：臺灣高雄地方法院檢察署96年度偵字第
29300 號），提起上訴，本院依簡式審判程序判決如下：
     主  文
上訴駁回。
甲○○緩刑參年，緩刑期間付保護管束，並應向檢察官指定之公
益團體、地方自治團體或社區提供玖拾小時之義務勞務。
     事  實
一、甲○○與已判刑確定之許武忠、陳得福均明知大陸地區人民
    非經臺灣地區主管機關許可，不得進入臺灣地區；又甲○○
    明知許武忠、陳得福分別與大陸地區人民熊臘華、何美珠妹
    （該2 人所涉偽造文書罪，另臺灣高雄地方法院檢察署檢察
    官依職權為不起訴處分）均並無結婚真意，竟基於概括之犯
    意而分別與許武忠、陳得福共同基於使大陸地區人民非法進
    入臺灣地區之犯意聯絡，並分別與許武忠、熊臘華及陳得福
    、何美珠妹共同基於行使使公務員登載不實文書之犯意聯絡
    ，由甲○○介紹許武忠、陳得福分別於民國92年3 月10日、
    92年4 月1 日，在大陸福建省福州市公證處分別與熊臘華、
    何美珠妹辦理結婚登記，使熊臘華、何美珠妹分別取得許武
    忠、陳得福形式上配偶之地位，並領得該福州市民政局發給
    之結婚證書，再由許武忠、陳得福返臺後持上開結婚證明書
    向財團法人海峽交流基金會（下稱海基會）辦理認證手續，
    取得認證證明書後，復持上開不實之結婚證明文件後，分別
    向高雄縣大寮戶政事務所、高雄縣林園戶政事務所申請辦理
    結婚登記，使不知情之公務員分別將許武忠與熊臘華結婚、
    陳得福與何美珠妹結婚之不實事項登載於職務上所掌之戶籍
    登記簿及戶籍謄本等公文書上，並據以核發戶籍謄本予許武
    忠、陳得福，足以生損害於戶政機關對於戶籍資料管理之正
    確性。嗣甲○○復受許武忠、陳得福委託，分別於92年4 月
    14日、92年4 月17日，填寫熊臘華、何美珠妹之大陸地區人
    民進入臺灣地區旅行證申請書，檢具大陸地區人民進入臺灣
    地區保證書、上開戶籍謄本、結婚公證書、海基會認證書等
    文件，向內政部警政署入出境管理局（現已改制為內政部入
    出國及移民署，下稱境管局）以配偶來臺探親為由，申請熊
    臘華、何美珠妹來臺居留，經境管局承辦人員實質審核後，
    未能發現上開假結婚之事實，乃誤予核發熊臘華、何美珠妹
    之中華民國臺灣地區旅行證，使熊臘華、何美珠妹得以分別
    於92年6 月9 日、92年6 月3 日入境來臺。嗣於96年8 月21
    日，因熊臘華逾期居留，而在高雄國際機場詢問出境事宜，
    而為警查獲，並循線查知上情。
二、案經內政部入出國及移民署專勤事務第二大隊高雄縣專勤隊
    報請臺灣高雄地方法院檢察署檢察官偵查起訴。
     理  由
一、上開事實，業據上訴人即被告甲○○於本院審理時供承不諱
    ，核與共同被告許武忠，陳得福於警詢之自白，證人熊臘華
    於警詢及偵查中證述之情節相符，並有許武忠與大陸女子熊
    臘華、陳得福與大陸女子何美珠妹之大陸結婚公證書、各該
    海基會驗證書、戶籍謄本、大陸地區人民入出臺灣地區旅行
    證申請書、大陸地區人民進入臺灣地區保證書、陳得福於92
    年4 月17日所簽之委託書及各該大陸地區人民申請來臺查詢
    表、大陸地區人民入出境紀錄等附卷可稽。而何美珠妹於93
    年10月13日非法居留從事應召賣淫遭警查獲，並於93年10月
    22日為強制出境乙情，有臺北市政府警察局中山分局93年10
    月21日北市警中分督字第09365526000 號函附卷可查（見警
    卷第75頁、第76頁）。綜上所述本件事證明確，被告之犯行
    ，堪以認定。
二、新舊法律之比較：
（一）查被告甲○○行為後，臺灣地區與大陸地區人民關係條例
      第79條關於違反同條例第15第1 款所規範之使大陸地區人
      民非法進入臺灣地區之處罰規定業經變更。按上揭被告甲
      ○○、許武忠、陳得福行為時之同條例第79條第1 項規定
      ：違反第15條第1 款規定者，處5 年以下有期徒刑、拘役
      或科或併科新臺幣50萬元以下罰金；而前開規定業於92年
      10月29日修正，同年12月31日施行，按修正後之規定，違
      反第15條第1 款規定者，處1 年以上7 年以下有期徒刑，
      得併科新臺幣100 萬元以下罰金。意圖營利而犯前項之罪
      者，處3 年以上10年以下有期徒刑，得併科新臺幣500 萬
      元以下罰金。經比較修正前、後之規定，以上開修正前之
      規定較有利於被告，是就被告甲○○之犯行，自應依修正
      前即被告行為時之臺灣地區與大陸地區人民關係條例第79
      條第1 項規定處斷。
（二）又被告甲○○、行為後，刑法部分條文業於94年2 月2 日
      修正公布，並自95年7 月1 日起施行，又刑法施行法增訂
      第1 條之1 ，亦於95年6 月14日修正公布，同年7 月1 日
      起施行。按行為後法律有變更者，適用行為時之法律，但
      行為後之法律有利於行為人者，適用最有利於行為人之法
      律，刑法第2 條第1 項定有明文。次按本次刑法修正之比
      較新舊法，應就罪刑有關之共犯、未遂犯、想像競合犯、
      牽連犯、連續犯、結合犯，以及累犯加重、自首減輕暨其
      他法定加減原因（如身分加減）與加減例等一切情形，綜
      其全部罪刑之結果而為比較，最高法院95年度第8 次刑庭
      會議著有決議可資參照。經查：
  １、修正前刑法第28條規定：「二人以上共同實施犯罪之行為
      ，皆為正犯」，修正後刑法第28條則規定：「二人以上共
      同實行犯罪之行為者，皆為正犯」。其中「實施」一語，
      涵蓋陰謀、預備、著手及實行之概念在內，其範圍較廣；
      而「實行」則著重於直接從事構成犯罪事實之行為，其範
      圍較狹，是修正後刑法共同正犯之範圍已有限縮。共同正
      犯之範圍既因此而有變動，自屬犯罪後法律有變更，而非
      僅屬純文字修正（最高法院96年度臺上字第934 號判決意
      旨參照），本案被告甲○○之犯罪行為，依新舊法，均成
      立共同正犯，適用新法並無較有利於被告甲○○。
  ２、又新修正之刑法業已刪除第56條連續犯之規定，此刪除雖
      非犯罪構成要件之變更，但顯已影響行為人刑罰之法律效
      果，自屬法律有變更。依修正前刑法第56條規定，行為人
      連續數行為而犯同一罪名，僅論以1 罪，並加重其刑，而
      依修正後刑法規定，行為人之數犯罪行為，原則須分論併
      罰，是經比較新、舊法結果，應以行為時法即修正前刑法
      規定對被告甲○○較為有利。
  ３、又刑法第55條後段有關「犯一罪而其方法或結果之行為犯
      他罪名」之牽連犯之規定，經修正刪除，亦即修正後之刑
      法，已無牽連犯得論以裁判上一罪之情形。所犯之數罪，
      應按其具體情形論罪。查被告甲○○所為使大陸地區人民
      非法進入臺灣地區罪及行使使公務員登載不實文書罪，其
      行為、時間屬個別獨立，但有方法、目的之牽連關係，如
      適用修正前之規定，顯較有利於被告甲○○。
  ４、修正前臺灣地區與大陸地區人民關係條例第79條第1 項之
      法定刑為「5 年以下有期徒刑、拘役或科或併科新臺幣50
      萬元以下罰金」；又刑法第216 條、第214 條之行使使公
      務員登載不實文書罪之法定刑為3 年以下有期徒刑、拘役
      或科銀元500 元以下罰金。而關於罰金刑最低數額之規定
      ，依修正前刑法第33條第5 款規定，及依現行法規所定貨
      幣單位折算新臺幣條例規定折算後，為銀元1 元即新臺幣
      3 元；依修正後刑法第33條第5 款規定，最低額則為新臺
      幣1,000 元。從而，經比較結果，應以行為時法即修正前
      刑法規定對被告甲○○較為有利。
  ５、刑法罰金刑之加重，依修正後刑法第67條規定，其最高度
      及最低度同加重之，較修正前刑法第67條所定，僅加重其
      最高度，經比較結果，以修正前刑法第67條規定較有利於
      被告甲○○。
  ６、經綜合比較結果，修正前刑法規定對於所有被告甲○○較
      為有利，是有被告所為之各該犯行，均應依刑法第2 條第
      1 項前段之規定，適用上揭修正前刑法規定處斷。
三、按大陸地區人民非經主管機關許可，不得進入臺灣地區；又
    不得使大陸地區人民非法進入臺灣地區，臺灣地區與大陸地
    區人民關係條例第10條第1 項及第15條第1 項第1 款定有明
    文。次按臺灣地區與大陸地區人民關係條例第79條第1 項處
    罰違反同條例第15條第1 款所定使大陸地區人民非法進入臺
    灣地區罪，凡非經合法手續進入者皆包含之，自不以偷渡進
    入為限（最高法院90年度臺上字第3180號、92年度臺上字第
    40號判決足參），而大陸地區人民，其父母、配偶或子女在
    臺灣地區設有戶籍者，得申請進入臺灣地區探親，大陸地區
    人民進入臺灣地區許可辦法第3 條第1 項第3 款固有明文，
    惟查本件被告甲○○與許武忠、陳得福為使大陸地區人民熊
    臘華、何美珠妹得依據上開規定入境臺灣地區，縱許武忠、
    陳得福與之無結婚合意仍辦理結婚手續，以徒具外觀合法形
    式之結婚，任由大陸女子熊臘華、何美珠妹以探親為由申請
    來臺，藉以規避我國政府對大陸地區人民入境之管制，被告
    甲○○與許武忠、陳得福實質上形同以非法手段使大陸地區
    人民進入臺灣。故核被告甲○○於上開所為，係犯刑法第21
    6 條、第214 條之行使使公務員登載不實文書罪及違反修正
    前臺灣地區與大陸地區人民關係條例第15條第1 款、第79條
    第1 項之使大陸地區人民非法進入臺灣地區罪。被告甲○○
    上揭所犯使公務員登載不實文書之低度行為，應為行使之高
    度行為所吸收，不另論罪。另被告甲○○分別與許武忠、陳
    得福就上開所犯使大陸地區人民非法進入臺灣地區之規定之
    罪間，各有犯意聯絡及行為分擔，均為共同正犯；又被告甲
    ○○分別與許武忠及大陸女子熊臘華、陳得福及大陸女子何
    美珠妹就行使使公務員登載不實文書罪間，各有犯意聯絡及
    行為分擔，均為共同正犯。又大陸女子熊臘華、何美珠妹係
    非法進入臺灣地區之大陸地區人民，其等本身即為本件犯罪
    行為實施之對象，並無同時成為犯罪主體之餘地，是就上開
    使大陸地區人民非法進入臺灣地區罪，均無從與被告間有犯
    意聯絡，成立共同正犯之可能，併此敘明。被告甲○○先後
    2 次使大陸地區人民非法進入臺灣地區及行使使公務員登載
    不實文書之犯行，均時間緊接，各所犯構成要件相同，顯基
    於概括犯意為之，為連續犯，應各依修正前刑法第56條連續
    犯規定以一罪論。被告甲○○所犯上開使大陸地區人民非法
    進入臺灣地區罪及行使使公務員登載不實文書2 罪間，有方
    法目的之牽連關係，應從較重之使大陸地區人民非法進入臺
    灣地區罪處斷。
四、原審因而適用修正前臺灣地區與大陸地區人民關係條例第79
    條第1 項，刑法第2 條第1 項前段、第11條前段、第214 條
    、第216 條、修正前刑法第28條、第55條、第56條，刑法施
    行法第1 條之1 規定，並審酌被告甲○○讓熊臘華、何美珠
    妹以假結婚方式來臺打工賺錢，影響國家對於戶政之管理及
    大陸人士來臺事務管理之正確性，對於臺灣地區整體治安及
    社會秩序，亦有不利影響，惟念其並無前科，素行尚佳，有
    臺灣高等法院被告前案紀錄表各1 份在卷可按等一切情狀，
    量處有期徒刑2 年4 月。並認被告之犯罪時間，在96年4 月
    24日以前，符合減刑要件，依中華民國九十六年罪犯減刑條
    例第2 條第1 項第3 款規定，減為有期徒刑1 年2 月。經核
    原審此部分判決認事用法並無不合，量刑亦屬適度，被告上
    訴意旨，指摘原判決量刑過重不當，為無理由，應予駁回。
五、但查被告前未曾因故意犯罪受有期徒刑以上刑之宣告，有臺
    灣高等法院被告前案紀錄表1 份在卷可按，茲因一時失慮，
    觸犯刑章，於本院審理時坦承犯行，尚知悔悟。經此偵審程
    序及科刑教訓，當知所警惕，應無再犯之虞，本院因認被告
    所受刑之宣告，以暫不執行為適當，併宣告緩刑3 年，以啟
    自新，並依刑法第74條第2 項第5 款之規定，分別命其應向
    檢察官指定之公益團體、地方自治團體或社區提供90小時之
    義務勞務；至其應如何執行，宜由檢察官考量被告所犯罪名
    ，並參酌其性別、家庭、身分、職業、經歷、特殊專長、體
    能狀況及素行紀錄與參加意願等個人因素，再依義務勞務執
    行機關（構）之地域、特性及勞務內容等為適當之安排，併
    此敘明；又因本院對被告為刑法74條第2 項第5 款提供義務
    勞務之宣告，是併依刑法第93條第1 項第2 款之規定，諭知
    於緩刑期間付保護管束。
六、不另為無罪之諭知部分：
（一）公訴意旨另以：被告甲○○明知大陸地區人民非經臺灣地
      區主管機關許可，不得進入臺灣地區，竟基於使大陸地區
      人民非法進入臺灣地區之犯意，並與大陸女子翁雲金基於
      行使使公務員登載不實之犯意聯絡及行為分擔，被告甲○
      ○與翁雲金間並無結婚之真意，竟由甲○○於91年6 月20
      日，在大陸福建省福州市公證處與翁雲金辦理結婚登記，
      使翁雲金取得被告甲○○形式上配偶之地位，並領得該福
      州市民政局發給之結婚證書，再由被告甲○○返臺後持上
      開結婚證明書向海基會辦理認證手續，復持上開不實之結
      婚證明文件後，向高雄縣大寮鄉戶政事務所申請辦理結婚
      登記，使不知情之公務員將甲○○與翁雲金結婚之不實事
      項登載於職務上所掌之戶籍登記簿，足生損害於戶政主管
      機關對戶籍資料及結婚登記管理之正確性；被告甲○○復
      於91年7 月12日，填寫翁雲金之大陸地區人民進入臺灣地
      區旅行證申請書、大陸地區人民進入臺灣地區保證書，向
      境管局申請核准翁雲金入境臺灣地區，使不知情之境管局
      公務員核發翁雲金之中華民國臺灣地區旅行證；因認被告
      甲○○另涉犯刑法第216 條、第214 條之行使使公務員登
      載不實文書罪及違反修正前臺灣地區與大陸地區人民關係
      條例第15條第1 款、第79條第1 項之使大陸地區人民非法
      進入臺灣地區罪嫌云云。
（二）按犯罪事實應依證據認定之，無證據不得認定犯罪事實；
      不能證明被告犯罪者，應諭知無罪之判決，刑事訴訟法第
      154 條第2 項及第301 條第1 項分別定有明文。又按認定
      不利於被告之事實，須依積極證據，苟積極證據不足為不
      利於被告事實之認定時，即應為有利於被告之認定，更不
      必有何有利之證據；事實之認定，應憑證據，如未能發現
      相當證據，或證據不足以證明，自不能以推測或擬制之方
      法，以為裁判基礎；而刑事訴訟法上所謂認定犯罪事實之
      積極證據，係指適合於被告犯罪事實之認定之積極證據而
      言，雖不以直接證據為限，間接證據亦包括在內；然而無
      論直接或間接證據，其為訴訟上之證明，須於通常一般之
      人均不致有所懷疑，而得確信其為真實之程度者，始得據
      為有罪之認定，倘其證明尚未達到此一程度，而有合理之
      懷疑存在時，致使無從形成有罪之確信，根據「罪證有疑
      ，利於被告」之證據法則，即不得遽為不利被告之認定，
      最高法院30年上字第816 號、29年上字第3105號、40年臺
      上字第86號及76年臺上字第4986號判例意旨可資參照。
（三）公訴人認被告甲○○涉有上揭犯罪，係以被告甲○○與大
      陸女子翁雲金之結婚證書、海基會認證書、翁雲金之大陸
      地區人民進入臺灣地區旅行證申請書、大陸地區人民入臺
      灣地區保證書甲○○全戶戶籍資料查詢結果、戶籍謄本、
      大陸地區人民申請來臺查詢、甲○○及翁雲金之旅客入出
      境記錄查詢暨翁雲金之大陸地區人民申請來臺查詢資料、
      翁雲金與案外人謝鈺銘假結婚申請入境來臺之資料等影本
      各1 份為主要論據。被告甲○○則堅決否認有何上揭犯行
      ，辯稱：其與翁雲金係真結婚等語。經查：
  １、觀之上揭卷附之被告甲○○與大陸女子翁雲金之結婚證書
      、海基會認證書、翁雲金之大陸地區人民進入臺灣地區旅
      行證申請書、大陸地區人民入臺灣地區保證書甲○○全戶
      戶籍資料查詢結果、戶籍謄本、大陸地區人民申請來臺查
      詢、甲○○及翁雲金之旅客入出境記錄查詢等影本各1 份
      ，固可證明被告甲○○曾於91年6 月20日，在大陸福建省
      福州市公證處與翁雲金辦理結婚登記，並領得該福州市民
      政局發給之結婚證書，再由被告甲○○返臺後持上開結婚
      證明書向海基會辦理認證手續，取得認證證明書後，復持
      上開結婚證明文件後，向高雄縣大寮戶政事務所申請辦理
      結婚登記，該事務所予以登記並據以核發戶籍謄本予被告
      甲○○；嗣被告甲○○於91年7 月15日，填寫大陸女子翁
      雲金之大陸地區人民進入臺灣地區旅行證申請書，檢具大
      陸地區人民進入臺灣地區保證書、上開戶籍謄本、結婚公
      證書、海基會認證書等文件，向境管局以配偶來臺探親為
      由，申請大陸女子翁雲金來臺居留經核准，大陸女子翁雲
      金乃於91年8 月21日入境來臺之事實，惟上揭證據並不足
      以認定被告甲○○與大陸女子翁雲金間並無結婚真意之事
      實；另依據上揭卷附之翁雲金之大陸地區人民申請來臺查
      詢資料及大陸女子翁雲金與案外人謝鈺銘假結婚申請入境
      來臺之資料等影本，亦僅能證明翁雲金另曾於95年9 月21
      日與案外人謝鈺銘在大陸福建省福州市公證處與大陸女子
      翁雲金辦理結婚登記，並嗣後由案外人謝鈺銘於95年10月
      30日以團聚為由申請大陸女子翁雲金入境來臺之事實，然
      該事實核與上揭檢察官起訴之被告甲○○與翁雲金結婚並
      申請翁雲金來臺之事實並無直接關連，自亦無證明被告甲
      ○○與大陸女子翁雲金間並無結婚真意之餘地。
  ２、此外，被告甲○○辯謂：伊與翁雲金係真結婚，曾於晚上
      在大寮鄉○○路上之萬有海產店宴客，是一盤100 元的海
      產，所以未收禮金，當天除其工作夥伴外，伊母親、大哥
      均有參加，伊母親與伊同桌，之後，翁雲金亦曾與伊母親
      住了十幾天等語（見原審卷第114 頁至第116 頁），核與
      證人即被告甲○○之母孫林碧珠於原審審理時證詞大致相
      符，其證述：其知道被告甲○○至大陸娶妻，被告甲○○
      有告訴其，其還有送翁雲金玉手環，宴客是於晚上在大寮
      鄉路邊叫萬有或萬三之海產店舉行，都是一盤100 元的菜
      ，喜宴錢是其支付，當日並未收禮金，伊有參加該宴會並
      與被告甲○○同桌，而被告甲○○之兄弟姊妹及其女婿好
      像也有參加，之後，被告甲○○曾帶翁雲金回來與其同住
      十幾天等語（見原審卷第116 頁至第119 頁），觀之證人
      孫林碧珠對於被告甲○○與大陸女子翁雲金結婚事實之細
      節，均能證述詳細乙節，衡情應無串證之情，則其上開證
      詞應屬可信，至檢察官於原審審理時，雖曾提出包含翁雲
      金在內之大陸女子照片7 張令證人孫林碧珠指認，證人孫
      林碧珠則未能指出翁雲金之照片（見原審卷第118 頁），
      然查上開照片均係黑白大頭照，而黑白大頭照之影像常有
      與本人有不盡相合之處，是尚難僅因證人孫林碧珠未能指
      出上開照片何者係大陸女子翁雲金，而逕認證人孫林碧珠
      之證詞有何不可採之處，是可認被告甲○○上開辯詞，尚
      非虛妄之詞；又關於被告甲○○與大陸女子翁雲金結婚時
      ，孫林碧珠曾贈與大陸女子翁雲金玉手環且被告甲○○係
      與翁雲金同住1 間房間等情，亦經證人孫林碧珠於原審審
      理時證述明確（見原審卷第118 頁、第119 頁），再酌以
      被告甲○○曾在大陸女子翁雲金離家後，於92年10月12日
      登報尋找翁雲金乙事，有甲○○提出之92年10月12日登報
      尋人啟事1 份附卷可考（見偵卷第85頁、第86頁），益證
      被告甲○○與大陸女子翁雲金間並無假結婚之事實，否則
      孫林碧珠豈有贈與翁雲金玉手環之舉，又被告甲○○豈會
      與大陸女子翁雲金同房而宿及翁雲金離家後，登報尋找翁
      雲金之情事。
    3.綜上所述，被告所辯上情，應堪採信。此外，復查無其他
      確切之證據足證被告有公訴人所指之犯行，依前開判例之
      意旨，應認不能證明被告犯罪。惟公訴人認被告此部分與
      前開論罪科刑部分，具有連續犯之裁判上一罪關係，故不
      另為被告此部分無罪之諭知。
據上論斷，應依刑事訴訟法第368 條、刑法第74條第1 項第1 款
、第2項第5款、第93條第1項第2款，判決如主文。
本案經檢察官王登榮到庭執行職務。
中    華    民    國    97    年    12    月    11    日
                  刑事第九庭    審判長法  官  莊秋桃
                                      法  官  范惠瑩
                                      法  官  謝宏宗
以上正本證明與原本無異。
如不服本判決應於收受本判決後10日內向本院提出上訴書狀，其
未述上訴理由者，並得於提起上訴後10日內向本院補提理由書
狀（均須按他造當事人之人數附繕本)「 切勿逕送上級法院」。
中    華    民    國    97    年    12    月    12    日
                                      書記官  熊惠津
附錄本判決論罪科刑法條：
修正前臺灣地區與大陸地區人民關係條例第79條第1 項：
違反第15條第1 款規定者，處5 年以下有期徒刑、拘役或科或並
科新臺幣50萬元以下罰金。
中華民國刑法第216條
（行使偽造變造或登載不實之文書罪）
行使第 210 條至第 215 條之文書者，依偽造、變造文書或登載
不實事項或使登載不實事項之規定處斷。
中華民國刑法第214條
（使公務員登載不實罪）
明知為不實之事項，而使公務員登載於職務上所掌之公文書，足
以生損害於公眾或他人者，處3 年以下有期徒刑、拘役或5 百元
以下罰金。
                                                      Ｆ


司法院資訊處製作；財團法人民間司法改革基金會備份。
